【裁判字號】    97,訴,1285
【裁判日期】    971124
【裁判案由】    履行契約
【裁判全文】
臺灣板橋地方法院民事判決              97年度訴字第1285號
原      告  乙○○
訴訟代理人  蘇衍維律師
複代理人    丁○○
被      告  戊○○
上列當事人間請求損害賠償等事件，經本院於民國97年11月3日
言詞辯論終結，判決如下：
    主  文
被告應給付原告新臺幣肆拾捌萬玖仟佰柒拾陸元及自民國九十
七年六月二十四日起至清償日止，按週年利率百分之五計算之利
息。
原告其餘之訴駁回。
訴訟費用由被告負擔十分之三，餘由原告負擔。
本判決第一項於原告以新臺幣壹拾陸萬肆仟元為被告供擔保後，
得假執行；但被告如於執行標的物拍定、變賣或物之交付前，以
新臺幣肆拾捌萬玖仟佰柒拾陸元為原告預供擔保，或將請求標
的物提存，得免為假執行。
原告其餘假執行之聲請駁回。
    事實及理由
一、原告主張：
  (一)原告於民國96年間，以新台幣（下同）75萬元向被告購買大
    理石波利加工機器設備與被告之客戶，兩造於96年4 月4 日
    簽訂讓渡契約書（下稱系爭讓渡契約書），於第9 條後段約
    定：「若甲方（即被告）未能依約交付讓渡標的時，則自動
    中止並解除本契約，甲方已收之款項加付一倍金額交還乙方
    （即原告）。」。查被告之客戶可區分兩種：一種為成品區
    客戶，一種為大理石波利加工客戶。被告並承諾每天必有固
    定業績6 千元（以工作師傅在被告工作五年情形論之），被
    告更以要去馬來西亞投資為由誆騙原告，其將讓渡全部大理
    石波利加工客戶20至30家以上予原告，惟自96年9 月起，被
    告即不履行6 千元業績之承諾，而其承諾給予原告大理石波
    利加工客戶20至30家（連同名冊），卻只交予原告4 家客戶
    ，一年後被告亦收回該4 家客戶。且兩造讓渡清單之石頭推
    車部份被告亦未交付、砂輪機亦少交付一台、磨石機兩台亦
    未交付。而系爭讓渡契約書附件之讓渡清單上，雖有原告之
    印章，惟僅係兩造確認被告應交付於原告之標的物內容，原
    告並未於其上記載簽收標的物之字樣，況原告確實未收到石
    頭推車、砂輪機一台、磨石機兩台。被告因有上開違約事由
    ，故原告依系爭讓渡契約第9 條後段約定，請求被告應付其
    已收之款項75萬元之金額為違約金。
  (二)查原告另承攬被告之大理石波利加工，施工費用1 才為190
    元，師傅點工費用1 天8 小時為2,500 元，兩造自96年9 月
    起開始對帳，被告即任意亂扣款，金額共計164,417 元。另
    原告應向被告請款而被告尚未給付之金額共計252,980 元，
    合計417,397 元，故依承攬契約，請求被告給付上開報酬。
  (三)兩造另於96年4 月4 日簽立房屋租賃契約（下稱系爭租賃契
    約），約定租金每月2 萬元；惟被告卻自96年5 月5 日至97
    年5 月4 日之一年期間未將系爭租賃房屋即台北縣五股鄉○
    ○路○ 段21號房屋1 樓（約70坪）工廠與2 樓辦公室（約5
    坪）「全部」之使用權交付原告，而仍就系爭租賃房屋部分
    強行占有、使用，面積約為36坪，故原告依民法第231 條第
    1 項規定，請求被告賠償原告所受損害。查原告所承租之面
    積共約75坪，被告卻佔用約36坪，依比例計算，被告應賠償
    原告115,200 元（每月租金2 萬元×36坪/75 坪×12個月＝
    115,200 元）。
  (四)兩造系爭租賃契約第19條第2 項約定：「出租人（即被告）
    為轉租房東，本租約隨出租人之承租期同進退，出租人非經
    承租人（即原告）同意，不得任意終止（契約記載中止）租
    約。」、民法第231 條第1 項規定：「債務人遲延者，債權
    人得請求其賠償因遲延而生之損害。」。被告自97年5 月5
    日起，繼續與原屋主簽定租賃契約；惟卻違反系爭租賃契約
    第19條第2項規定，不履行兩造租約之續約，即被告為轉租
    出租人，系爭租約隨被告與原屋主之承租期間同進退，被告
    非經原告同意不得任意中止租約。上開契約條款文義係指不
    僅契約期間內，被告不得任意終止租約，且契約所載之同進
    退之意即在於，兩造租期屆滿後，倘被告再與原屋主續約者
    ，被告即負有與原告繼續簽定租約之義務。因被告已與原屋
    主續約，卻不許兩造繼續系爭租約，致原告無法經營工作，
    原告爰依民法第231 條第1 項規定，請求三個月月平均最低
    營業額之賠償。查原告經營期間單月平均最低營業額為65,0
    00元，損害金額應為195,000 元（65,000元×3 =195,000元
    ）。
  (五)總計被告應給付原告之金額為1,477,597 元（75萬＋164,41
    7 ＋252,980 ＋115,200 ＋195,000 =1,477,597）。
  (六)併為聲明：
    1.被告應給付原告1,477,597 元，及自起訴狀繕本送達翌日
      起至清償日止，按年息5%計算之利息。
    2.原告願供擔保，請准宣告假執行。
二、被告則抗辯：
  (一)原告以75萬元向被告購買讓渡機器數台（其機器實際讓渡金
    額為30萬元），兩造約定付款條件為，簽約時原告應給付現
    金20萬元，並將其合夥股份1 股（價值35萬元）轉讓給被告
    ，尾款20萬元原告應於96年5 月5 日付清。因被告體諒原告
    無法於上開期限內給付完畢，乃於96年5 月4 日再與原告協
    議，就尾款20萬元，由原告簽發面額均為1 萬元之本票12紙
    用以擔保付款（其中10萬元為本金，2 萬元為利息），另外
    10萬元兩造另行協議付款日期，詎料97年1 月5 日起，縱經
    被告提示上開本票請求給付讓渡金，並發函催告，原告均置
    之不理，現尚有6 張本票未獲兌現。又被告並未承諾或保證
    原告每日有固定業績6,000 元，此乃原告以師傅曾於被告處
    工作之情形自行所為之判斷及認定每日之基本業績標準，並
    非被告所承諾。且系爭讓渡契約書第1 條已明白約定被告讓
    渡者為「部分客戶」，並非「全部客戶」，被告實際讓與給
    原告之客戶為4 家。至證人丙○○為原告之親信密友，兩人
    為合夥關係人，且與被告有心結，故丙○○雖與被告為多年
    舊識，因欠缺公正立場，故兩造簽立系爭讓渡契約書時，丙
    ○○並非見證人，其證詞不足為證。至原告主張之石頭推車
    ，自簽立系爭讓渡契約書起，即交付原告營業使用，且而後
    一直放置在現場。被告業已於96年5 月5 日將讓渡標的交付
    原告營業使用，且原告已營業一年，今卻指控被告違約未交
    付讓渡標的。又縱認被告未依約交付器材，被告依據同時履
    行抗辯權，要求原告按期給付約定款項之主張，自屬合法。
  (二)被告於簽立系爭讓渡契約書後，業已將讓渡之機器設備及部
    分客戶依約履行，原告購得機器設備，且自行雇用員工為己
    私自營業所需，被告並無負擔原告雇用員工之薪資或經營工
    廠支出費用之責任，亦無負責原告經營上之盈虧之責任歸屬
    。且被告遵守系爭讓渡契約書第8 條約定，僅將加工之石材
    （波利部分）發包予原告，並無外發之情事，被告並非原告
    僱請之業務人員，僅為原告經營業務之客戶之一，被告接到
    訂單後交由原告代工，兩造每個月對完帳並議價，被告才開
    票給原告簽收，議價的金額是因為原告開出的金額與被告向
    客戶承攬的金額有落差，所以兩造才會議價。且於每次對帳
    議價後，經原告認同應支付款項金額後，立即開立支票給付
    之，原告所領支票業已全部兌現，今卻不實指控被告任意扣
    款。然原告承包加工之瑕疵，致被告遭客戶退貨扣款、運費
    搬運之損失，及被告多年商譽信譽之無形損失，原告又如何
    賠償？且原告尚有積欠被告房租、貨款、違約金、滯留未清
    之廢棄物等問題。又原告主張被告未付款之252,908 元，被
    告已開立支票6 紙，面額合計325,000 元（含原告主張已支
    付之8萬元）為支付。
  (三)系爭租賃契約為兩造自由意識所簽立，且被告現居於原告承
    租之系爭房屋3 樓，並有2 樓大部分之使用空間，兩造亦有
    共同使用之便利。然若，原告何以會有逕上3 樓拍攝之被告
    創作成品，製作業務目錄，及擅自以被告作品作為名片之照
    片。此證兩造共同使用範圍皆為兩造所喜願，如今反目，原
    告改主張被告係強行使用，乃不實指控。當初兩造協議一同
    裝潢系爭房屋2 樓，但原告不願出錢，所以被告向原告表示
    裝潢費由被告支付，但2 樓要由大家一起使用，原告有同意
    。另被告在系爭房屋隔壁有35坪之空間可以使用，被告將車
    輛停放於系爭房屋一樓，係因與原告約定互換使用空間，即
    被告將隔壁35坪空間之一部分給原告使用。
  (四)原告知悉被告為二房東，且需經屋主同意後始可轉租，被告
    於系爭租賃契約到期以前，已發函告知原告不再續租，並於
    調解委員會告知原告屋主不同意轉租續約，經原告要求被告
    告知屋主聯絡方式後，原告當眾允諾自行與屋主接洽續約一
    事，與被告無涉，且原告向被告租賃房屋卻拒付租金而有違
    約情事，故其向被告要求續租，實屬無理。被告於系爭租賃
    契約要求附加條款之原意為：因被告與屋主原租賃契約之期
    限至97年5 月31日止，而與原告簽立系爭租賃契約之期限至
    97年5 月4 日止，為求與原租賃契約同等到期，故附加條款
    為據。今兩造系爭租賃契約及被告與原屋主之租賃契約均已
    因屆期終止，故系爭租賃契約附加條款之約定亦作廢失效。
    且原告自97年2 月起即不繳納租金，至系爭租賃契約租期屆
    滿時共積欠被告租金6 萬元，經被告以蘆洲光華郵局第69號
    存證信函催告原告給付租金，並通知原告租期屆至後，就系
    爭租賃契約不得視為不定期租賃。再原屋主知悉兩造間之糾
    紛，即向被告表示不同意被告繼續將系爭房屋轉租予第三人
    ，故系爭租賃契約因原告拖欠租金未繳納，經被告函知租約
    屆期後即為終止，縱然有系爭預約條款之聲明，原告亦不得
    據此為請求損害賠償之依據。
  (五)併為答辯聲明：
    1.原告之訴駁回。
    2.如受不利判決願供擔保，請准宣告免為假執行。
三、兩造不爭執事項：
  (一)兩造於96年4 月4 日簽訂系爭讓渡契約書，約定被告將坐落
    於台北縣五股鄉○○路○ 段21號1 樓工廠（下稱系爭工廠）
    內如附表所示之石材切割器械設備及部分客戶，以75萬元之
    價款讓渡予原告，並約定被告同意將台北縣五股鄉○○路○
    段21號1 樓全部約70坪及2 樓約5 坪之辦公室（下稱系爭租
    賃房屋）轉租原告，租金每月2萬元。
  (二)兩造於96年4 月4 日簽立系爭租賃契約書，約定被告將其向
    第三人所承租之門牌號碼台北縣五股鄉○○路○ 段21號1樓
    工廠全部，及2 樓辦公室約5 坪轉租予原告，每月租金2萬
    元，並於系爭租賃契約書第2 條約定租賃期間自96年5 月5
    日至97年5 月4 日止，及以手寫附加條款約定：「出租人（
    即被告）為轉租房東，本租約隨出租人之承租期同進退，出
    租人非經承租人（即原告）同意，不得任意終止租約。」。
四、就原告依系爭讓渡契約書第9 條後段約定，請求被告給付75
    萬元部分：
  (一)原告主張：系爭讓渡契約讓渡之標的為如附表所示之物，及
    被告大理石波利加工之全部客戶約20至30家以上，惟被告實
    際只轉讓4 家客戶，且如附表所示之物，其中編號3 之砂輪
    機1 台、編號7 之磨石機2 台、編號8 之石頭推車1 台，被
    告並未交付，又被告承諾保原告每天必有固定業績6,000 元
    ，亦未履行等語。被告對於其僅轉讓4 家客戶予原告之事實
    並不爭執，惟否認有承諾原告每天必有固定業績6,000 元，
    並辯稱：兩造當初僅約定轉讓部分客戶，並非全部客戶，且
    附表所示之物其均已交付原告營業使用，原告並已營業一年
    等語。
  (二)查系爭讓渡契約書第1 條約定：「讓渡標的：大型研磨機、
    直線背切機，及現場已原有之設備與部分清冊，詳如後之清
    冊。」而上開約定所稱之「清冊」如附表所示，有被告提出
    之讓渡標的清單影本1 紙為證（見本院卷第30頁），並為原
    告所不爭執，堪信為真實。而綜觀系爭讓渡契約書內容，並
    無任何被告承諾原告每天必有固定業績6,000 元之約定，亦
    無關於被告讓渡予原告之客戶數量或名單。另證人甲○○亦
    到庭證稱：伊是地政士就是代書，系爭讓渡契約書是伊幫兩
    造所寫，兩造間之關係就如系爭讓渡契約書之內容，讓渡標
    的清單也是伊所擬，是兩造間提供資料，然後由伊所擬的，
    兩造簽約時，讓渡清單上之標的是否有交付伊並不是很清楚
    ，兩造沒有給伊客戶的名單，所以伊也不知道系爭讓渡契約
    書所謂的客戶是指哪些人。簽約時，伊不記得兩造間有約定
    被告擔保原告每天要有6,000 元之業績，第一次伊到工廠，
    兩造連機器的讓渡明細都沒有，所以契約書就沒有簽成，後
    來兩造就帶機器的讓渡清單到伊事務所來，該次伊才幫兩造
    寫讓渡契約書等語（見本院卷第84至85頁）。證人丙○○則
    證稱：伊在被告處工作5年，大約是去年5 月離職，5 月1日
    以後換成在原告處工作，工作地點一樣，工作內容都是石材
    波利加工，去年3 月1 日伊本來要辭職，但是被告說他要去
    馬來西亞投資，要把經營權讓給原告，所以伊就繼續留下來
    幫原告工作，伊是加工師傅，兩造在談讓與的過程伊在場，
    去年5 月1 日之前被告有說因為他要去馬來西亞，所以向原
    告說原告接下經營權營業額一天至少六千元，並且說至少會
    給原告20至30家的客戶，至於關於機器的讓與部分兩造有何
    約定，伊不清楚。兩造簽約當時是在工廠2 樓的辦公室，當
    時除了兩造還有伊與代書在場，簽約當時兩造並沒有當場去
    清點東西，但是兩造後來有自己去清點，時間伊不清楚等語
    （見本院卷第140 至141 頁）。是就上開二證人之證詞相互
    參酌可知，代書甲○○第一次至系爭工廠時，兩造因未列出
    讓渡標的之明細，故並未簽立書面契約，之後兩造至代書甲
    ○○處簽約時，甲○○係依據兩造提供之資料擬定系爭讓渡
    契約書之內容，故不論兩造於簽約前洽談之經過為何，兩造
    實際達成合意之內容，自應以系爭讓渡契約書所載為準。而
    查系爭讓渡契約書第1 條關於「讓渡標的」之約定為：「大
    型研磨機、直線切背機，及現場已原有之設備與部分客戶，
    詳如後之清冊」，故第9 條約定：「若乙方（即原告）未按
    約定的日期將款項交付甲方（即被告）時，經催告仍未交付
    時，則視同解除契約，已付款項由甲方沒收，若甲方未能依
    約交付『讓渡標的』時，則自動中止並解除本契約，甲方已
    收之款項加付壹倍金額交還乙方。」，所稱應交付之「讓渡
    標的」，自係指上開第1 條所約定之讓渡標的，而與被告是
    否有承諾原告受讓其機器設備為經營後，每天必有固定業績
    6,000 元無關。
  (三)再按解釋當事人之契約，應於文義上及論理上詳為探求，並
    斟酌立約當時之情形，以期不失立約人之真意 (最高法院42
    年台上字第247 號判決意旨參照）。查系爭讓渡契約書第9
    條約定：「若乙方（即原告）未按約定的日期將款項交付甲
    方（即被告）時，經催告仍未交付時，則視同解除契約，已
    付款項由甲方沒收，若甲方未能依約交付讓渡標的時，則自
    動中止並解除本契約，甲方已收之款項加付壹倍金額交還乙
    方。」。本件原告主張被告僅交付部分讓渡標的，其中砂輪
    機1 台、磨石機2 台、石頭推車1 台未交付一節，雖經證人
    丙○○到庭證稱：「砂輪機在工廠有三台，這三台是可以使
    用的，應該還有不能用的。磨石機我有看到五台（包含不能
    使用的數量），我沒有用使用石頭推車，因為石頭推車是被
    告的，所以不能使用，但是在工廠裡面有看到過石頭推車。
    石頭推車有三台在現場，但是不能使用，因為有放藍先生的
    石頭在上面，石頭為何沒有拿走我不清楚，但是被告有說要
    做一台新的給原告。但是被告一直沒有作。其他的物品現場
    都有。」等語（見本院卷第141 頁），而堪信為真實。然被
    告辯稱：伊跟原告及代書在系爭房屋現場先口頭上講好要讓
    渡哪些物品，並對過數量之後，再到代書事務所寫成書面資
    料等語（見本院卷第83頁），並提出經原告蓋章之讓渡標的
    清單影本1 紙為證（見本院卷第30頁）。原告對該讓渡標的
    清單之真正並不爭執，並自承：「點的時候只有我跟被告在
    現場，代書根本不在現場。我們之前在現場只有大致上的對
    過數量，才去代書那邊寫成書面及簽訂合約。讓渡標的清單
    下面的印文是我蓋的。」等語（見本院卷第84頁）。是依前
    開系爭讓渡契約書第1 條之約定，兩造既係以大型研磨機、
    直線背切機，及「現場已原有之設備」等為讓渡標的，而如
    附表所示之讓渡標的物清單，亦係經原告於現場清點後，兩
    造始書立，並經原告蓋印，且附表所示之標的，被告大部分
    均已交付原告，其中明載於系爭讓渡契約書第1 條之大型研
    磨機、直線切背機亦皆已交付，原告並已就被告交付之機器
    、設備、客戶，於系爭租賃房屋之同一地點繼續營業達一年
    ，更進而就該營業另與被告間有被告委託原告代工之承攬關
    係存在，故兩造均未認系爭讓渡契約因被告有部分標的物未
    交付而當然失效之意思。是可認上開系爭讓渡契約書第9 條
    後段關於「若甲方未能依約交付讓渡標的時，則自動中止並
    解除本契約，甲方已收之款項加付壹倍金額交還乙方。」之
    約定，應係指被告就讓渡標的之全部或主要部分未交付，致
    原告無從營業時，始生契約自動終止或解除而失效之效力。
    且依該條文義解釋，系爭讓渡契約需依該條之約定而終止或
    解除時，被告始負有將已收款項加倍交還原告之義務。因此
    ，系爭讓渡契約既未因該條約定當然失效，則原告依系爭讓
    渡契約書第9 條後段約定，請求被告給付75萬元，即屬無據
    ，不應准許。
五、就原告依兩造間之承攬契約，請求被告給付承攬報酬417,39
    7 元部分：
    原告主張：其另承攬被告之大理石波利加工，施工費用1 才
    為190 元，師傅點工費用1 天8 小時為2,500 元，兩造自96
    年9 月起開始對帳，被告卻任意亂扣款，金額共計164,417
    元，又被告另有承攬報酬252,980 元尚未給付，合計417,39
    7 元，並提出原告自製之明細表一份（見本院卷第7 頁）為
    據，茲審酌如下：
  (一)被告扣款164,417元部分：
    依原告上開自製之明細表記載，原告向被告請款遭被告扣款
    之明細如下：96年11月份請款123,217 元，被告僅給付86,7
    76元、96年12月份請款101,655 元，被告僅給付71,578元、
    97年1 月份請款113,505 元，被告僅給付71,621元、97年2
    月份請款12 1,745元，被告僅給付54,428元+6萬元、97年1
    月份「汽車旅館」請款61,198元，被告僅給付45,000元、96
    年9 月份「168 汽車旅館」請款77,500元，被告僅給付45,0
    00元。上開原告請款金額扣除被告已給付之金額後，差額即
    被告扣款之金額合計為164,417 元。被告雖辯稱：伊等於是
    原告的客戶，伊接到訂單後交由原告代工，伊每個月跟原告
    對完帳，當下兩造有議價，才開票給原告，原告有簽收，所
    以兩造是商量好之後才付款，議價的金額是因為原告開出的
    金額與伊向客戶承攬的金額有落差，所以兩造才會議價等語
    （見本院卷第77頁）。是被告所謂之「議價」，自應經兩造
    達成協議始生效力；意即原告於加工完成後依承攬契約向被
    告請領報酬時，被告為減少報酬之請求，乃變更原承攬契約
    之新要約，自應得原告之承諾，始能拘束原告。至原告雖有
    收受被告所給付之部分報酬，然並不能以此推認原告有承諾
    之意思。故被告既未能舉證證明原告有同意被告減少報酬之
    請求，則原告依兩造間之承攬契約，請求被告給付遭被告自
    行扣款而未給付之報酬164,417 元，即屬有據，應予准許。
  (二)被告尚未給付之報酬252,980元部分：
  1.依原告上開自製之明細表記載，被告尚未給付原告之報酬明
    細如下：「三輝7 月中金額59,019元。三輝12月中金額
    55,968元。三輝2 月金額43,080元。三輝2 月金額39,4
    19元。97年3 月份請款金額74,107元。97年4 月份請款
    金額61,387元。未請款總金額共332,980 元，扣已開票8 萬
    元共252,980 元。」。而就原告此部分主張，被告於97年9
    月8 日言詞辯論期日提出其所自製之請款明細及「山輝」傳
    真資料各一紙（見本院卷第94頁、第130 頁），並陳稱：原
    告現尚未領取之報酬，僅有97年3 月份之加工款74,107元，
    及97年4 月份之加工款61,387元，另有2 筆是客戶三輝公司
    之加工款43,080元、39,419元尚未支付，但尚未扣除原告應
    負擔之運費，即96年7 月份運費7,200 元、97年1 月份運費
    9,000 元等語（見本院卷第86頁、第88頁）。又上開被告自
    製之請款明細，記載「山輝（按即原告所稱之『三輝』）已
    付款部分96年7 月為58,938元、97年1 月為55,978元；未請
    款部分97年1 月為43,080元、97年3 月為39,419元」，核與
    原告上開自製明細表中、、、項之金額大致相符。
    其中、項之金額，並與被告所提帳目資料相符（見本院
    卷第131 頁）。原告於97年9 月8 日言詞辯論期日，對於被
    告上開所提「山輝」傳真資料之真正並不爭執，並陳稱：「
    對於被告所提的三輝公司的傳真資料上面記載三輝的部分96
    年7 月是58,938元及97年1 月（就是我講的96年12月）金額
    是55,978元沒有意見。」等語（見本院卷第87頁、第148 頁
    ）。因此，上開至項之金額，合計應為332,909 元（
    58,938+55, 978+43,080+39,419+74,107+61,387=332,909）
    ，扣除原告主張被告已支付之8 萬元後，餘額應為252,909
    元（332,90 9-80,000=252,909） 。
  2.又被告嗣後雖翻異前詞，辯稱：上開其應給付原告之報酬均
    已支付完畢等語，惟既為原告所否認，被告自應就其所辯負
    舉證之責。被告雖提出發票日期介於96年7 月15日至97年5
    月2 日之支票影本6 紙，欲證明其就前開至項之承攬報
    酬已給付合計325,000 元（見本院卷第302 至308 頁），超
    過原告請求之金額，故其已無積欠原告任何報酬。然除其中
    發票日期為97年5 月2 日，票號AH0000000 號，面額8 萬元
    之支票，原告本已主張扣除外，其餘支票原告均否認係被告
    用以支付前開至項之承攬報酬之用。而按支票為無因證
    券，故僅為支票之簽發、授受或轉讓，並不足以證明其原因
    事實。因此，被告未能提出其他證據證明已為上開承攬報酬
    之給付，其所辯即不足採。
  3.至被告另抗辯原告之請求未扣除應由原告負擔之96年7 月份
    運費7,200 元、97年1 月份運費9,000 元一節，原告固不否
    認運費應由原告負擔，惟主張96年7 月之運費應為5,950 元
    、97年1 月份之運費應為6,000 元（見本院卷第144 頁）。
    是自應由被告先舉證證明原告應負擔之運費數額為何，惟被
    告並未舉證證明之，故僅能以原告不爭執之96年7 月份運費
    5,950 元、97年1 月份運費6,000 元計算之。至原告並主張
    上開運費其中96年7 月份之5,950 元，已自三輝7 月請款金
    額58,938元（即前開項）中扣除、97年1 月份運費6,000
    元，已自三輝12月請款金額55,978元（即前開項）中扣除
    一節（見本院卷第144 頁、第148 頁），則應由原告負舉證
    之責。原告雖提出銷貨帳影本（見本院卷第166 頁）、對帳
    單影本（見本院卷第153 頁）為證，惟上開文件上並無法看
    出原告前開、項之承攬報酬細目為何，及是否已扣除運
    費。因此，就前開被告未給付之報酬252,909 元，應再扣除
    原告應負擔之運費5,950 元及6,000 元。是原告此部分請求
    ，於240,959 元（252,909-5,950-6,000=240,959） 之範圍
    內，應予准許，逾此部分之請求，為無理由。
六、就原告依民法第231 條第1 項規定，請求被告賠償115,200
    元部分：
  (一)原告主張：兩造於96年4 月4 日簽立系爭租賃契約，約定被
    告將其向屋主所承租系爭台北縣五股鄉○○路○ 段21號1 樓
    工廠全部（約70坪），及2 樓辦公室（約5 坪）轉租予原告
    ，每月租金2 萬元，惟被告就上開原告轉租之房屋其中面積
    約36坪，自始即未交付原告，而仍自行占用一節，業據提出
    系爭租賃契約書影本（原證3 ；見本院卷第201 至203 頁）
    、系爭租賃房屋平面圖（原證4 ；見本院卷第204 頁）、相
    片7 張（原證5 ；見本院卷第205 至211 頁）為證。另經證
    人丙○○到庭證稱：原告受讓經營權後，被告有繼續使用系
    爭工廠，被告石材沒有波利的部分還是會拿進來自己在1 樓
    施工，2 樓的部分是辦公室，被告也有使用。本來被告說要
    搬離到隔壁3 樓，但是後來卻沒有搬走，2 樓都是原告及被
    告一起使用，原告有叫被告搬走，被告只有搬走傳真機，被
    告使用的範圍就是2 樓的3 分之2 ，原證4 之平面圖編號1
    號、3 號、5 號、6 號、7 號被告一直都有使用，也就是被
    告的東西一直都放在這些區域，從原告受讓經營權開始就是
    這樣，1 號是停車區，被告車子都停在這邊，3 號是放石材
    ，被告是將石材放在牆壁，5 號也是放置石材，6 號是放被
    告的貨車及石材，7 號是2 樓辦公室等語（見本院卷第141
    至142 頁）。被告對於其有使用部分系爭轉租予原告之租賃
    房屋一節並不爭執，惟辯稱：當初兩造簽約時，有約定場地
    交換使用35坪，即被告提供隔壁之土地35坪給原告使用，來
    跟被告出租予原告之系爭租賃房屋交換給被告使用35坪等語
    （見本院卷第280 頁），然原告否認兩造有交換使用之約定
    ，而查系爭租賃契約書並無被告所稱交換使用35坪之約定，
    被告此部分所辯既未能舉證證明，自不足採。
  (二)按稱租賃者，謂當事人約定，一方以物租與他方使用收益，
    他方支付租金之契約；又出租人應以合於所約定使用、收益
    之租賃物交付承租人，民法第421 條第1 項、第423 條前段
    分別定有明文。另同法第231 條第1 項規定：「債務人遲延
    者，債權人得請求其賠償因遲延而生之損害。」本件出租人
    即被告既有依系爭租賃契約交付租賃物予承租人即原告之義
    務，故原告主張：系爭租賃房屋就被告自行占用未交付原告
    之部分，原告受有相當於租金之損害，應由被告負損害賠償
    之責，即非無據。惟原告陳稱：97年5 月5 日租賃期限屆至
    後，其就遭被告趕出系爭租賃房屋而未使用等語，故系爭租
    賃房屋於97年5 月5 日以前，被告實際占用而未交付原告之
    部分面積為何，已無法於現場測量查知。惟兩造主張原告實
    際占用之面積相近（原告主張36坪，被告主張35坪），故應
    以被告不爭執其占用之面積35坪計算。至原告主張：其已支
    付至97年3 月份止之租金共11個月，97年4 月份之租金則未
    給付，被告所寫之對帳單（被證五）上所載2 月份第一筆
    30,000元即97年3 月份租金及貸款費用，第二筆20 ,000 元
    即2 月份房租，可證明其已支付至97年3 月份之房租等語。
    惟為被告所否認，辯稱：97年2 月至4 月之租金原告均未給
    付，原告所提本院卷附第187 頁之對帳單內容有遭原告塗改
    之情形，並提出其所書寫之對帳單影本（被證五；見本院卷
    第300 頁）為據。而查被告所寫之對帳單（被證五；見本院
    卷第300 頁）上關於原告上開主張之30,000元、2, 000元之
    數字，並無任何項目名稱之記載，無從證明係原告支付97年
    2 、3 月份之租金。是原告既未能證明其已支付97年2 、3
    月份之租金，則其實際所受損害，僅得以被告未交付之面積
    35 坪 ，及原告已支付租金之9 個月比例計算。又系爭租賃
    房屋之面積約75坪，每月租金2 萬元，此為兩造所不爭執，
    故原告此部分請求，於84,000元（20,000元×35坪÷75坪×
    9 個月=84,000 元；元以下四捨五入）範圍內，即無不合，
    應予准許；逾上開部分之請求，應予駁回。
七、就原告依民法第231 條第1 項規定，請求被告賠償195,000
    元部分：
  (一)原告主張：系爭租賃契約約定：「出租人（即被告）為轉租
    房東，本租約隨出租人之承租期同進退，出租人非經承租人
    （即原告）同意，不得任意終止（契約記載中止）租約。」
    ，故系爭租賃契約期間內，被告不得任意終止租約，且於租
    期屆滿後，倘被告再與原屋主續約，被告即負有與原告繼續
    簽定租約之義務。惟被告自97年5 月5 日起，繼續與原屋主
    簽定租賃契約，卻違反上開約定，不履行兩造租約之續約，
    致原告無法經營工作，原告爰依民法第231 條第1 項規定，
    請求三個月月平均最低營業額之賠償195,000 元一節，雖提
    出系爭租賃契約書影本（見本院卷第8 至10頁），及原告自
    製之每月營業額統計表一紙（原證5 號；見本院卷第212 頁
    ）為證。惟被告辯稱：上開附加條款之原意為，因被告與屋
    主原租賃契約之期限至97年5 月31日止，而與原告簽立系爭
    租賃契約之期限至97年5 月4 日止，為求與原租賃契約同等
    到期，故附加條款為據，今兩造系爭租賃契約及被告與原屋
    主之租賃契約均已因屆期終止，故系爭租賃契約附加條款之
    約定亦作廢失效等情詞置辯。
  (二)查系爭租賃契約第2 條雖記載租賃期間自96年5 月5 日起至
    97年5 月4 日止，惟於租賃契約書末尾則以手寫附加條款約
    定：「出租人（即被告）為轉租房東，本租約隨出租人之承
    租期同進退，出租人非經承租人（即原告）同意，不得任意
    終止（契約記載中止）租約。」。而兩造於系爭租賃契約書
    為上開附加條款約定之真意為何，經原告本人於97年9 月8
    日辯論期日，當庭詢問證人即代書甲○○稱：「在簽約當時
    是否有約定只要被告仍然繼續承租系爭房屋時，我就可以繼
    續承租？」，甲○○答稱：「租約是你們兩造間自己私下所
    簽的，不是在我的事務所簽的。租約最後一條手寫的部分是
    我所寫的。這是兩造所要求的。文字是我照兩造所述寫上去
    的。意思是說被告只要繼續承租這間房子，原告就繼續向他
    承租。」等語。被告則當場回稱：「我租約會加上這一條是
    為了要保障雙方，怕如果我接單回來原告臨時不做，所以才
    會加上這一條。」等語（見本院卷第87頁）。因此，依上開
    附加條款文義解釋，參酌兩造上開陳述及證人甲○○之證詞
    ，，可知兩造之真意應為：系爭租賃契約之租賃期間，並非
    至97年5 月4 日即當然屆至，只要被告仍向屋主承租系爭房
    屋，則兩造間之系爭租賃契約即應繼續存續，否則即無約定
    「被告非經原告同意，不得任意終止系爭租賃契約」之必要
    ；意即系爭租賃契約乃附有「被告未向屋主繼續承租系爭租
    賃房屋時，兩造間之系爭租賃關係始消滅」之條件之不定期
    租賃。因此，於被告現仍向屋主承租系爭租賃房屋之情形下
    ，且兩造間系爭租賃契約亦未經被告合法終止，則於上開條
    件成就之前，系爭租賃契約自仍繼續有效存在，且與系爭租
    賃房屋之屋主是否同意被告轉租系爭租賃房屋無涉（此僅為
    屋主是否得終止與被告間之租賃契約之另一問題）。至原告
    積欠被告租金，並非使系爭租賃契約當然終止之事由，是被
    告雖以：因原告積欠租金6 萬元，其已以蘆洲光華郵局第69
    號存證信函催告原告給付租金，並通知原告租期屆至後，就
    系爭租賃契約不得視為不定期租賃等語，並提出上開存證信
    函影本為據，然系爭租賃契約亦不因而發生當然終止之效力
    。故兩造間系爭租賃契約本即仍有效存在，不待被告另行與
    原告簽訂書面租賃契約。因此，原告以：被告負有與原告繼
    續簽定租約之義務而不履行，為給付遲延，依民法第231 條
    第1 項規定，請求被告賠償原告因被告遲延而生之損害195,
    000 元，即乏依據，洵無足採。
八、從而，原告請求被告給付489,376 元（164,417+240,959+84
    ,000=489,376），及自起訴狀繕本送達翌日即97年6 月24日
    （見本院卷第18頁送達證書）起至清償日止，按年息5%計算
    之法定遲延利息，為有理由，應予准許；逾此部分之請求，
    為無理由，應予駁回。
九、因本案事證已臻明確，兩造其餘主張、陳述及所提之證據暨
    攻擊防禦方法，經本院審酌後，認均與本案判斷結果無影響
    ，毋庸再予一一審酌，附此敘明。
十、兩造分別陳明願供擔保請准宣告假執行及免為假執行，經核
    原告勝訴部分，於法尚無不合，爰分別酌定相當之擔保金額
    准許之；至原告敗訴部分，因該部分之訴業經駁回，其假執
    行之聲請亦失所附麗，應併予駁回。
結論：本件原告之訴為一部有理由，一部無理由，依民事訴訟法
第79條、第390 條、第392 條，判決如主文。
中    華    民    國    97    年    11    月    24    日
                  民事第一庭    法  官  黃信樺
以上正本係照原本作成
如對本判決上訴，須於判決送達後20日內向本院提出上訴狀
中    華    民    國    97    年    11    月    24    日
                                書記官  李佳靜
附表（讓渡標的清單）
1.大型直線背切機1台。
2.大型研磨機檯1台。
3.砂輪機4台。
4.打臘機2台。
5.打邊打臘機2台。
6.3HP空壓機1台。
7.磨石機7~8台。
8.石頭推車1台。
9.平板小推車1台。
10.膠水、石頭夾6支。
11.中型鑽孔機+鑽頭1台。


司法院資訊處製作；財團法人民間司法改革基金會備份。
